【裁判字號】    89,上,253
【裁判日期】    900515
【裁判案由】    拆屋還地
【裁判全文】
臺灣高等法院臺中分院民事判決      八十九年度上字第二五三號
      上  訴  人    (即李永森.
                    甲○○
      上  訴  人    乙○○
      法定代理人    丁○○
      被  上訴人    戊○○
      訴訟代理人    丙○○
右當事人間請求拆屋還地事件，上訴人對於中華民國八十九年三月十五日臺灣臺中地
方法院第一審判決（八十八年度訴字第三四○九號），提起上訴，本院判決如左：
      主      文
原判決關於命上訴人給付新臺幣柒拾參萬肆仟柒佰元部分，及該部分假執行之宣告，
暨訴訟費用之裁判均廢棄。
右廢棄部分，被上訴人於第一審之訴及其假執行之聲請均駁回。
其餘上訴駁回（原判決主文第一項應更正為上訴人應將坐落臺中縣大里市○○段五八
號土地如鑑定圖所示Ａ－Ｂ－Ｃ－Ｄ－Ｅ－Ｆ－Ａ連線部分面積一五一平方公尺之地
上物拆除，並將土地返還被上訴人）。
第一、二審訴訟費用由上訴人負擔五分之二，餘由被上訴人負擔。
      事實及理由
一、本件上訴人李永森提起上訴後，於本院審理中之八十九年十月六日死亡，其繼承
    人丁○○、甲○○、乙○○等三人於九十年一月三十一日聲明承受訴訟，並提出
    繼承系統表及戶籍謄本各乙件為證，核無不合，應予准許，合先敘明。
二、被上訴人主張：上訴人於民國八十二年四月間，無權占有伊所有坐落台中縣大里
    市○○段五八地號內面積約一百四十三平方公尺土地（於本院主張為一百五十一
    平方公尺），並擅自在其上搭建鐵皮屋一棟。又系爭土地為農牧用地，因上訴人
    於其上搭建鐵皮屋，而違反非都市土地使用規則關於農牧用地未經申請許可不得
    建築浪板鐵皮屋之規定，經台中縣稅捐稽徵處大屯分處派員查勘，認有違農地買
    賣免除應繳增值稅之規定，而科處伊罰鍰新台幣（下同）七十三萬四千七百元，
    爰依物上請求權及侵權行為損害賠償請求權，請求上訴人拆屋還地，並賠償伊因
    罰鍰處分所受之損害等情。
三、上訴人則以：訴外人廖清方就該第五八地號土地與原地主訂有三七五租約，嗣原
    地主將該土地出賣予被上訴人，於點交土地之時，因系爭土地雙方確認為河川改
    道之浮覆地，並不包括於買賣之範圍內，因此不在點交之範圍內，上訴人擬於系
    爭土地上搭鐵皮屋之時，有協同被上訴人到場，在被上訴人認可之情形下，上訴
    人始糾工搭建，被上訴人既有同意，上訴人自非無權占有等語，作為抗辯。
四、原判決斟酌兩造主張及攻擊防禦之結果，認被上訴人之主張為有理由，從而判命
    上訴人應將坐落台中縣大里市○○段五八號土地如原判決附圖所示編號五八（Ｃ
    ）部分，面積一百四十三平方公尺之地上物拆除，並將土地返還被上訴人。且應
    給付被上訴人柒拾萬肆仟柒佰元。上訴人不服提起上訴，被上訴人並於本院擴
    張訴之聲明。上訴人聲明求為判決：(一)原判決廢棄。(二)右廢棄部分，被上訴人於
    第一審之訴駁回。(三)第一、二審訴訟費用由被上訴人負擔。被上訴人於本院則聲
    明求為判決：(一)上訴駁回（拆除面積應核此為如鑑定圖所示Ａ－Ｂ－Ｃ－Ｄ－Ｅ
    －Ｆ－Ａ連線部分面積一五一平方公尺）。(二)第二審訴訟費用由上訴人負擔。
五、兩造不爭之事實：
  (一)系爭坐落台中縣大里市○○段第五八號土地，地目為田，編定為特定農業區農牧
    用地，屬被上訴人所有，原上訴人李永林於其上占用如鑑定圖所示Ａ－Ｂ－Ｃ－
    Ｄ－Ｅ－Ｆ－Ａ連線部分面積一五一平方公尺土地並搭蓋有鐵皮屋。業經本院會
    同內政部土地測量局勘驗現場並鑑測無訛，有土地登記簿謄本、鑑定書及鑑定圖
    ，勘驗筆錄在卷可稽。而內政部土地測量局係用精密電子測距經緯儀在系爭土地
    附近周圍施測圖根點，並經計算檢核閉合後作為該測區之圖根點，然後以各圖根
    點施測系爭土地及附近各界址點、現況使用界位置，並計算各界址點之坐標值輸
    入電腦，用自動繪圖儀展繪於鑑測原圖上（與地籍圖同比例尺：一千二百分之一
    ）然後依據台中縣大里地政事務所保管之地籍圖謄繪本案有關土地地籍圖經界線
    ，並與前項成果核對檢核後測定於鑑測原圖上，作成鑑定圖。且以上訴人所蓋鐵
    皮造房屋之滴水為範圍測量其面積，自屬精確可信。台中縣大里地政事務所於八
    十九年一月二十七日複丈成果圖所示上開房屋占用系爭五八地號土地之面積為一
    四三平方公尺，尚非準確，不足採取。因此本件被上訴人據上開鑑測結果，於本
    院為擴張之聲明，探其真意應屬系爭建物所占用之面積，因前後測量之結果不一
    致，所為聲明之更正。尚與擴張應受判決事項之聲明有間。
  (二)原上訴人李永森於系爭土地搭蓋鐵皮屋有非依法令變更為非農業用地使用之違章
    情事，經台中市稅捐稽徵處八十七年五月四日以八七中縣稅法字第八七一二○四
    ○五號處分書裁罰罰鍰七十三萬四千七百元，經被上訴人申請復查、訴願均遭駁
    回而確定，然上開罰鍰至今仍未繳納。業經本院函查在卷，有該稅捐稽徵處處分
    書影本可佐。
六、按以無權占有為原因，請求返還所有物之訴，被告對就其物有所有權存在之事實
    無爭執，而僅以非無權占有為抗辯者，原告於被告無權占有之事實，無舉證責任
    。被告應就其取得占有，係有正當權源之事實證明之。如不能證明，則應認原告
    之請求為有理由（最高法院七十二年度台上字第一五五二號判決參照）。本件被
    上訴人以上訴人無權占有為原因請求拆屋還地，上訴人對於被上訴人就系爭土地
    有所有權存在之事實無爭執，而僅以非無權占有為抗辯，揆諸上開說明，上訴人
    自應對於其取得占有，係有正當權源之事實舉證證明之。經查：
  (一)上訴人所舉證人廖清方雖於本院證稱：「那邊是水利地，賣給戊○○時，並未包
    括在內。」等語，然證人須在場聞見、經歷待證事實之人，其證言方可採信。本
    件證人廖清方非該土地之所有權人，其與原地主間之租約復又於原地主將該土地
    出賣予被上訴人前即已終止，其既非買賣契約之當事人或見證人，又非專業之測
    量人員，自無法得知兩造間之買賣契約是否包含系爭土地，況係爭建物所占用之
    土地並非水利地，足見其所為之上開陳述，純為其主觀臆測之詞，自難採為有利
    於上訴人之認定。
  (二)另證人廖清方又稱：「當時李永森（即上訴人）說他沒有地方住，我叫他來那邊
    搭蓋。」等語，顯見同意上訴人於系爭土地上搭蓋鐵皮屋之人為訴外人廖清方而
    非被上訴人。上訴人雖主張被上訴人當時有同意之情事，然其所舉之證人廖清方
    則證稱：蓋房子時沒有鑑測過，有會同戊○○、李永森照原來界址蓋」、「終止
    租約後，系爭五八號土地所有權範圍內之土地全部交還地主，伊未保留」云云，
    是依證人所言，所知上訴人於搭蓋鐵皮屋之時縱雖曾會同被上訴人到場，然被上
    訴人當時亦僅表示須照原來之界址蓋，並無同意上訴人占有使用該五十八號土地
    至明。綜合上開證人廖清方之證言，可知上訴人之所以占有使用系爭土地，係因
    訴外人廖清方主觀認定系爭土地為水利地，非在被上訴人所有之範圍內，並進而
    建議上訴人於其上搭蓋鐵皮屋，實難謂被上訴人有同意上訴人占用五十八號土地
    建築房屋情事，雖被上訴人於遭台中縣政府稅捐稽徵處科罰前不知上訴人有越界
    占用之情事而未為請求，然不能執此即謂被上訴人有積極表示同意其使用之意思
    。此外，上訴人復又對於其究有何占有之權源，未能舉證以實其說，其主張有權
    占有，自屬無據而不足採信。況其於原審主張系爭土地係向廖清方承租（原審卷
    三二頁），係無心占用等語（原審卷五七頁反面），於本院審理時，則改稱伊係
    經被上訴人同意使用系爭土地云云，前後供述反覆不一，顯難憑採。從而，被上
    訴人本於物上請求權請求上訴人交還土地，為有理由。原判決判命上訴人應將系
    爭土地上之地上之地上物拆除並將土地交還予被上訴人，核無違誤，上訴意旨，
    指摘原判決不當，求予廢棄改判，為無理由，應予駁回。並依內政部土地測量局
    之鑑測結果，更正占用之面積如主文第四項所示。
七、次按損害賠償之債，除法律另有規定或契約另有訂定外，應以填補債權人所受損
    害及所失利益為限，民法第二百十六條第一項定有明文。又該條所謂所受損害，
    即現存財產因損害事實之發生而被減少，屬於積極的損害；所謂所失利益，即新
    財產之取得，因損害事實之發生而受妨害，屬於消極的損害（最高法院四十八年
    度台上字第一三四號判例參照）。本件被上訴人主張上訴人於系爭土地上搭蓋鐵
    皮屋使用致有違農地買賣免除應繳增值稅之規定而遭台中市稅捐稽徵處科處罰鍰
    七十三萬四千七百元等情，固據其提出台中市稅捐稽徵處大屯分處稅屯二字第八
    八○一二五三五號函、違章案件罰鍰繳款書、復查決定書及台灣省政府訴願決定
    書等件為證，然上開罰鍰迄今仍未繳納，有台中市稅捐稽徵處大屯分處稅屯密二
    字第八九五○六七三○號函可稽，復經被上訴人自承在卷（本院卷九六頁），被
    上訴人既未繳納，自無損害可言，被上訴人基於侵權行為損害賠償請求權請求上
    訴人給付七十三萬四千七百元部分，實屬無據，不應准許。原判決命上訴人應給
    付被上訴人七十三萬四千七百元，尚有未洽；上訴人指摘原判決此部分不當，求
    予廢棄改判，為有理由，又此部分假執行之聲請，亦失所附麗，一併駁回。
八、本件事證已臻明確，造其餘主張及攻擊防禦方法，核與判決結果不生影響，爰不
    予以論究。
九、據上論結，本件上訴為一部有理由，一部無理由，爰依民事訴訟法第四百五十條
    、第四百四十九條第一項、第七十九條但書，判決如主文。
中      華      民      國    九十      年      五      月     十五     日
~B1民事第五庭審判長法  官  陳滿賢
~B2                法  官  ？？？
~B3                法  官  林松虎
右為正本係照原本作成。
兩造均不得上訴。
~B                 書記官  陳信和
中      華      民      國    九十      年      五      月    二十一    日
                                                                        Ｌ


司法院資訊處製作；財團法人民間司法改革基金會備份。
